【裁判字號】    97,上易,317
【裁判日期】    970827
【裁判案由】    傷害
【裁判全文】
臺灣高等法院臺南分院刑事判決         97年度上易字第317號
上  訴  人  臺灣臺南地方法院檢察署檢察官
上  訴  人
即  被  告  乙○○
被      告  甲○○（原名林灼道）
            丙○○
上列上訴人因被告傷害案件，不服臺灣臺南地方法院95年度易字
第1626號中華民國97年3月18日第一審判決（起訴案號：臺灣臺
南地方法院檢察署95年度偵字第12765號），提起上訴，本院判
決如下：
    主  文
原判決關於丙○○部分撤銷。
丙○○共同傷害人之身體，處拘役伍拾捌日，減為拘役貳拾玖日
，如易科罰金，以銀元佰元即新臺幣玖佰元折算壹日。
其他上訴駁回。
    事  實
一、丙○○、甲○○、乙○○與丁○○均為在臺南市○○路臺南
    火車站後站排班之計程車司機，丙○○、甲○○（原名林灼
    道於97年3月24日更名，以下均以甲○○稱之）、乙○○三
    人於民國95年1月16日23時45分前某時許，在臺南市○○路
    臺南火車站後站計程車排班處附近飲酒，其間甲○○因停車
    問題與丁○○略生齟齬，同日23時45分丁○○載送乘客後開
    回臺南火車站後站計程車排班處，甲○○即生尋釁之意，假
    意邀同丁○○飲酒，丁○○不得已乃隨行前往，甲○○行走
    不到二步，即以手持之高梁酒瓶揮向丁○○，經丁○○閃躲
    並壓制甲○○。斯時丙○○及乙○○見狀即衝向丁○○處，
    與甲○○基於共同傷害人之身體之犯意聯絡，由丙○○持塑
    膠椅毆打丁○○致塑膠椅碎裂、乙○○則徒手毆打丁○○，
    甲○○脫離丁○○壓制後亦加入以徒手毆打丁○○，丁○○
    趁隙逃至其計程車停車處取出車上所放置之球棒欲行防衛，
    又遭搶下，並遭乙○○抓住丁○○後衣領加以拖行，丙○○
    、甲○○、乙○○三人復共同徒手接續毆打丁○○，致丁○○受有頭部外傷、左膝及顏面挫傷、右手及顏面擦傷等傷害
    。
二、案經丁○○告訴臺南市警察局第一分局報告臺灣臺南地方法
    院檢察署檢察官偵查後提起公訴。
    理  由
一、按被告以外之人於審判外之陳述，雖不符刑事訴訟法第159
    條之1至之4之規定，而經當事人於審判程序同意作為證據，
    法院審酌該言詞陳述或書面陳述作成時之情況，認為適當者
    ，亦得為證據。刑事訴訟法第159條之5第1項定有明文。查
    證人即被害人丁○○於警詢及偵查中之證述，雖係被告以外
    之人於審判外之陳述，惟檢察官及被告於原審及本院審判程
    序同意作為證據，且該等供述證據係由職司犯罪調查、偵查
    之警方及檢察官依法定正當程序作成，查無顯不可信之情狀
    ，本院審酌上情認屬適當，依上開規定，自得為證據。另國
    立成功大學醫學院附設醫院出具之丁○○診斷證明書係從事
    業務之醫師於業務上製作之證明書，經查該文書並無何故意
    登載不實之顯不可信情況，依刑事訴訟法第159條之4第2款
    規定亦得採為證據，合先敘明。
二、訊據被告甲○○坦承有傷害丁○○，惟辯稱：是雙方互毆，
    而且是丁○○先行動手摔伊，丙○○及乙○○只是在旁勸架
    ，丁○○後來還用球棒打伊云云；被告乙○○則否認犯罪，
    辯稱：伊沒有打丁○○，伊是去勸架的云云。被告丙○○於
    原審及本院均未到庭亦未提出任何答辯。
三、經查：
（一）上開犯罪事實，業據證人即告訴人丁○○於原審到庭結證
      稱：「案發當天晚上甲○○、丙○○與乙○○三人在案發
      現場喝酒，一開始由於甲○○的車子擋住我的車子要出來
      ，所以我叫甲○○將車子稍微移開，可能是因為這樣掃了
      甲○○的酒興。之後我再跑了一班回來，回到後火車站去
      上廁所，丙○○就叫我要去陪酒，由於我那時在值勤中不
      可能喝酒，就拒絕了，便跑去上廁所。回來後我坐在廁所
      旁邊花園的花架上，甲○○就走過來了口出三字經，手上
      拿著高梁酒瓶，抓我的領子說叫我喝酒、我不喝，要我立
      刻跟他過去那邊要我陪酒，我跟甲○○過去，甲○○突然
      拿酒瓶就揮我，沒有揮中，我將甲○○架開，甲○○又拿
      酒瓶就揮我第二次，我就把甲○○過肩摔了，把甲○○壓
      住，以免甲○○繼續傷害我。這時候丙○○就從後面拿起
      塑膠椅子往我頭上猛砸，乙○○也在後面徒手往我的頭上
      也是猛打，根本不是要勸架，塑膠椅子都被砸爛了，之後
      甲○○也打我，我就馬上跑到我車子拿我的球棒，想要反
      擊自衛。當我拿到小球棒的時候，乙○○就從後面推我一
      把，我差點跌倒，乙○○再抓我的衣領拖過前鋒路大學路
      轉角，還用我的衣服把我的臉蓋住，我的球棒不知被誰搶
      走，他們三人繼續又打又踢，球棒也不是我打斷的，也不
      知道有沒有人用球棒打我。之後好像有人報案，警車過來
      了，乙○○把球棒交回到我的手上，想要反咬我用球棒打
      他們，不過我的傷勢比他們三個嚴重，不可能是我拿球棒
      打他們三個。」（見原審卷第104至107頁）。證人丁○○
      上開證詞，核與其於本院結證所為之證述大致相符（見本
      院卷第115至116頁），復有國立成功大學醫學院附設醫院
      診斷證明書（見警卷第15頁），扣案已打斷之球棒一枝及
      案發後蒐證照片7張（見原審卷第68至71頁）附卷可憑，
      其中被告甲○○已坦承其個人有傷害證人丁○○之事實，
      再依據上開證據資料，足可認定被告丙○○、甲○○及乙○○三人有共同傷害丁○○之事實至明。
（二）被告甲○○、乙○○固以前開情詞置辯，惟查：
    (一)被告甲○○於原審辯稱：「我是因為車子擋到丁○○的車
      子覺得不好意思，想要請丁○○喝酒，丁○○拒絕，當時
      我剛好喝完一瓶，就把酒瓶拿到廁所旁的資源回收桶，而
      不是像丁○○說要他喝酒賠罪，後來丁○○把我摔倒在地
      ，本來在原地喝酒的丙○○及乙○○才過來勸架，【椅子
      會破掉是我們把丁○○推倒時造成】，我沒有看到丙○○
      拿椅子砸丁○○。我不知道後來丙○○跟乙○○有沒有反
      擊丁○○，【我有看到丁○○從車上拿出球棒過來要打我
      們，當時我們三個都在樹下戒備】，但我不知道丁○○要
      打誰，【丁○○有打丙○○的腳，結果把那個球棒打斷了
      】，（又改稱）【丁○○揮太重，我們閃開沒被打到，球
      棒就斷掉了】，後來丁○○也有拿球棒打我的手與腳，我
      也有反擊，這時我不知道乙○○跟丙○○在做什麼，【也
      不清楚丁○○有沒有被乙○○用衣服翻過來套住頭】，只
      有看到乙○○將丁○○拉到路邊，拉到路邊後我們就解散
      了，警察就來了。」云云（見原審卷第114至117頁），並
      提出臺南市立醫院驗傷診斷書一份（見原審卷第40、43至
      44頁）作為互毆之證據。然而被告甲○○早於警詢及偵查
      時已供稱：「丙○○與乙○○有反擊丁○○，我是有與丁○○發生衝突，但沒有相互毆打；而且因為場面混亂，我
      就把酒瓶丟了。」（見警卷第2頁）、「是告訴人拿球棒
      打我們三人，我們三人才打告訴人。」（見偵查卷第24頁
      ）。
    (二)被告乙○○於原審辯稱：「案發當時我與丙○○、甲○○
      三個人在喝酒，約一瓶酒精濃度百分之58的高梁酒。丁○○開車過來排班後，就在那裡罵甲○○擋到他的車，甲○○便拿酒瓶過去與丁○○理論，那時我與丙○○坐在原位
      ，我還跟甲○○說不要拿酒瓶過去，之後甲○○與丁○○
      就【徒手】互毆，【我沒看到丙○○打丁○○】，我也沒
      打丁○○，【也沒看到丁○○去車上拿球棒】。（改稱）
      我是有看到甲○○【拿酒瓶】要砸丁○○，但只是作勢而
      已，我是在甲○○及丁○○動手互毆時才去【勸架】，當
      時【甲○○沒有倒在地上】。因為丁○○的口頭禪都是用
      三字經罵人，所以丁○○在罵的時候，我聽了不爽，【我
      就說要打就打死好了啦，所以我就沒有去勸架了，我就到
      原位那裡坐了】。塑膠椅之所以會碎掉，可能是【甲○○
      與丁○○推擠倒下時】壓碎的。丁○○停車的地方距離我
      們很遠，現場也有路燈，丁○○之後離開去車子那邊時，
      我沒看到丁○○有沒有受傷，之後我看到丙○○跟丁○○
      是在路中間吵架，丙○○也向前與丁○○在路中間那裡互
      毆，結果丁○○倒在地上，我說不要打了，車子過來會撞
      到，才去將丁○○拖到路邊，【丙○○徒手打丁○○身體
      某個部位】，當時我距離不到五公尺，與甲○○坐在原位
      。【我有看到丁○○是拿一支黑黑的東西】，看到時丁○○已經將球棒打斷了，我叫丙○○小心一點不要被傷到，
      所以我過去要把它搶起來，【結果是丙○○搶起來】，當
      時甲○○有沒有過來我不曉得，我把丙○○手上的球棒拿
      過去交到丁○○手上，之後警察就過來了。」（見原審卷
      105至113頁）。然而被告乙○○於警詢時已陳稱：「我有
      看見甲○○與丁○○互毆，丙○○見狀衝過去共同毆打丁○○。【我搶下丁○○的球棒】是避免他傷人」（見警卷
      第5頁）。
    (三)分析被告甲○○、乙○○二人上開抗辯，其中在被告甲○○何以手持酒瓶以及該酒瓶何以破碎、塑膠椅為何破裂、
      被告乙○○有無看見丁○○前往其車上持球棒、被告甲○○有無看見丙○○及乙○○毆打丁○○，被告乙○○有無
      看見丙○○及甲○○毆打丁○○等節，多所不實且相互矛
      盾，顯示臨訟卸責之詞，而由本案發生情狀，雖緣起甲○○與丁○○因停車問題略生齟齬，於嗣後丁○○載送乘客
      後開回臺南火車站後站計程車排班處，甲○○基於尋釁之
      意，假意邀同丁○○飲酒，並以手持之高梁酒瓶揮向丁○○而發生等情，並不能認為是證人丁○○主動尋釁致生與
      甲○○互毆情事，此由被告甲○○、乙○○於案發後警詢
      時，均先將共同毆打丁○○一節，相互推卸予其餘二名共
      同被告，直至被告甲○○坦承有傷害丁○○，又改口辯稱
      被告乙○○未曾毆打丁○○，所辯俱不足採。綜上，本案
      事證已臻明確，被告三人之犯行均堪認定，應依法論科。
四、按行為後法律有變更者，適用行為時之法律。但行為後之法
    律有利於行為人者，適用最有利於行為人之法律，現行刑法
    第2條第1項定有明文。此為刑法第2條第1項揭示之法律變更
    從舊從輕原則，規範目的在於避免惡化行為人法律地位，致
    其受行為時無法預見之刑罰處罰，故該條文「法律」之解釋
    限於「刑罰法律」（司法院大法官釋字第103號解釋、最高
    法院51年台非字第76號判例參照），循此意旨，則該條文之
    「變更」當限於「影響整體刑罰權規範內容利或不利」之變
    更，始合其規範目的。被告行為後，刑法已於94年2月2日修
    正公布，並於95年7月1日施行，又參酌最高法院第8次刑事
    庭會議決議，現行刑法第2條第1項之規定，係規範行為後法
    律變更所生新舊法律比較適用之準據法，於新刑法施行後，
    應適用新刑法第2條第1項之規定，本於統一性及整體性原則
    ，綜其全部罪刑之結果，為「從舊從輕」之比較。本案關於
    新舊法比較及法律之適用，分述如下：
    (一)刑法第41條第1項前段經修正，修正後規定：「犯最重本
      刑為5年以下有期徒刑以下之刑之罪，而受6個月以下有期
      徒刑或拘役之宣告者，得以新臺幣1千元、2千元或3千元
      折算1日，易科罰金。」，而依修正前舊法及修正前罰金
      罰鍰提高標準條例第2條前段（現已刪除）規定，被告行
      為時易科罰金折算標準，應以銀元3百元折算1日，經折算
      為新臺幣後，應以新臺幣9百元折算為1日。比較修正前後
      之易科罰金折算標準，當以修正前之規定，較有利於被告
      ，則應依刑法第2條第1項規定，適用修正前刑法第41條第
      1項前段以及刪除前罰金罰鍰提高標準條例第2條前段之規
      定，定易科罰金之折算標準。
    (二)修正刑法係自95年7月1日起施行，在此之前，刑法分則編
      有關罰金刑之貨幣單位係銀元；且依刑法分則編應處罰金
      者，應適用罰金罰鍰提高標準條例第1條、第4條之規定，
      亦即應按各該具體條文制定或修正之時間先後，定其提高
      之倍數。惟被告行為後，刑法施行法增訂第1條之1，於95
      年6月14日修正公布，並自同年7月1日起施行；該條規定
      ：「中華民國94年1月7日刑法修正施行後，刑法分則編所
      定罰金之貨幣單位為新臺幣。94年1月7日刑法修正時，刑
      法分則編未修正之條文定有罰金者，自94年1月7日刑法修
      正施行後，就其所定數額提高為30倍。但72年6月26日至
      94年1月7日新增或修正之條文，就其所定數額提高為3倍
      」。本件被告所犯之罪，依增訂刑法施行法第1條之1之規
      定，其罰金以新臺幣為單位，數額應提高30倍。此與修正
      前之罰金以銀元為單位，對被告而言，並無不利（新臺幣
      與銀元之比例為1比3，並提高10倍，換算結果，亦為30倍
      ）。刑法施行法第1條之1係替代罰金罰鍰提高標準條例部
      分條文，與罰金罰鍰提高標準條例罰金額度相同，既不發
      生有利或不利問題，只是將貨幣單位由銀元改為新臺幣，
      並非法律變更刑度之條文，當無比較新舊法問題，應逕予
      適用刑法施行法第1條之1。
    (三)修正前刑法第28條規定：「二人以上共同實施犯罪之行為
      者，皆為正犯」，修正後則規定：「二人以上共同實行犯
      罪之行為者，皆為正犯」，其修正後之規定已排除陰謀共
      同正犯及預備共同正犯之規定，自屬法律變更。惟修正後
      之規定，並非較有利於被告二人，依刑法第2條第1項規定
      ，自仍適用修正前之規定。
    (四)依最高法院24年上字第4634號判例意旨所示，應綜其全部
      罪刑之結果，為「從舊從輕」之比較，再適用有利於行為
      人之法律處斷，從而本案應適用94年2月2日修正公布前刑
      法第28條、第41條之規定論斷。
五、核被告丙○○、甲○○、乙○○三人所為，均係犯刑法第27
    7條第1項普通傷害罪。被告三人就上開傷害行為間，有犯意
    聯絡及行為分擔，均為共同正犯。原判決認被告甲○○、乙○○二人罪證明確，因予適用刑事訴訟法第299條第1項前段
    ，刑法第2條第1項前段、（修正前）第28條、第277條第1項
    、（修正前）41條第1項前段，刑法施行法第1條之1，罰金
    罰鍰提高標準條例第1項前段、第2條（修正前），並審酌其
    等犯罪動機係因甲○○與丁○○因停車問題略生齟齬之細故
    ，未念其等均係在臺南火車站後站計程車排班之計程司機同
    業，其犯罪目的、手段，惡意招惹告訴人，以及對告訴人所
    造成之傷害，且雙方無法達成和解，雖被告甲○○事後坦承
    犯行，惟被告甲○○、乙○○二人於原審審理時一再掩飾其
    餘共犯犯行，態度不能認為良好等一切情狀，對被告甲○○
    、乙○○二人依序量處拘役50日、40日，並敘明被告甲○○
    、乙○○所犯之傷害罪，其犯罪時間係在96年4月26日以前
    ，合於中華民國96年罪犯減刑條例應予減刑之情形，而依法
    分別減刑為拘役25日、20日，並諭知如易科罰金之折算標準
    。另扣案斷裂球棒一枝為告訴人丁○○所有，並非被告甲○○、乙○○、丙○○三人所有之物，且無從證明係用以傷害
    告訴人之物，而不為沒收諭知。本院經核，原判決此部分認
    事用法，俱無不合，量刑亦稱妥適，告訴人丁○○具狀陳稱
    被告等人交互掩飾卸責，毫無悔意，告訴人以駕駛計程車謀
    生，因本件傷害，致左眼無法瞬間聚焦，造成諸多不便，增
    加執業風險，原審量刑過輕等語，檢察官因據之而提起上訴
    。但查告訴人丁○○於本件案發後，並經換發職業汽車駕駛
    執照，有交通部公路總局嘉義區監理所臺南監理站於97年7
    月24日檢送丁○○92年及95年之汽車駕駛人審驗暨各異動登
    記書等資料到院可佐（見本院卷第72至82頁），告訴人丁○○既檢驗視力合格而合法換發職業汽車駕駛執照，則其上開
    主張尚難遽採，故檢察官據之所提之上訴難認為有理由，被
    告乙○○上訴否認本案犯行亦不足採，均應駁回其等上訴。
    另關於被告丙○○部分，原判決認其罪證明確，予以論罪科
    刑，固非無據。惟查：按「審判期日，除有特別規定外，被
    告不到庭者，不得審判」，刑事訴訟法第281條第1項定有明
    文。原審於受理本案丙○○傷害案件後，經傳喚、拘提無著
    ，乃以被告丙○○逃匿為由通緝之，有傳票、拘票及通緝書
    在卷可參（見原審卷第28頁、第51至54頁、第59至60頁），
    是被告丙○○在經緝獲或撤銷通緝後，對其住所地之送達未
    著者，始能依法為公示送達，才有合法送達之情事可言（原
    審係於判決後之97年4月1日始撤銷通緝）。詎原審既對被告
    丙○○發布通緝，且在被告丙○○遭通緝期間，竟向被告丙○○之住所地「臺南巿東區○○路266巷2號5樓」為送達，
    經以遷移不明退回送達文件，原審再予以公示送達（見原審
    卷第126至130頁），而後以被告丙○○有刑事訴訟法第306
    條情事，再以不待其陳述逕行判決而予一造辯論判決。然依
    上開說明，被告丙○○既在原審審理期間經原審以其有逃匿
    事實予以通緝，嗣並無被告丙○○遭緝獲之事實，或原審認
    已無通緝被告丙○○之必要而撤銷其通緝，詎仍以逕向其住
    所地為送達開庭傳票，經以遷移不明退回送達文件，原審再
    予以公示送達等情節，即難認係合法送達，自不合刑事訴訟
    法第306條得不待其陳述逕行判決之要件，是原判決就被告
    丙○○部分，其判決顯然違背法令，自應由本院就原判決關
    於丙○○部分予以撤銷改判。爰審酌被告丙○○之犯罪動機
    係因甲○○與丁○○因停車問題略生齟齬之細故，未念其等
    均係在臺南火車站後站計程車排班之計程司機同業，其犯罪
    目的、手段，與甲○○、乙○○共同傷害告訴人，以及對告
    訴人所造成之傷害，且雙方無法達成和解，等一切情狀，量
    處拘役58日。又中華民國96年罪犯減刑條例第5條規定「本
    條例施行前，經通緝而未於中華民國96年12月31日以前自動
    歸案接受偵查、審判或執行者，不得依本條例減刑」。查被
    告丙○○於原審審理中，經傳喚、拘提無著，始於96年5月
    24日以被告丙○○逃匿為由通緝之，有傳票、拘票及通緝書
    在卷可參（見原審卷第28頁、第51至54頁、第59至60頁），
    嗣於97年4月1日以其他原因撤銷通緝（參見本院卷第126頁
    被告通緝紀錄表），而本案係於95年1月16日發生，其犯罪
    時間係在96年4月26日以前，合於中華民國96年罪犯減刑條
    例應予減刑之情形，且無同條例第5條不得減刑之情事，爰
    依法減刑為拘役29日，並諭知如易科罰金以銀元3百元即新
    台幣9百元之折算標準。末查被告丙○○經合法傳喚，無正
    當理由不到庭，不待其陳述逕行判決。
據上論斷，應依刑事訴訟法第368條、第369條第1項、第364條、
第299條第1項前段、第371條，刑法第2條第1項前段、第277條第
1項，修正前刑法第28條、第41條第1項前段，刑法施行法第1條
之1，罰金罰鍰提高標準條例第1條前段、第2條（廢止前），判
決如主文。
本案經檢察官林炎昇到庭執行職務。
中    華    民    國    97    年    8     月    27    日
                  刑事第一庭    審判長法  官  黃崑宗
                                      法  官  夏金郎
                                      法  官  王明宏
以上正本證明與原本無異。
不得上訴。
                                      書記官  黃全忠
中    華    民    國    97    年    8     月    27    日
附錄本判決論罪科刑法條：
中華民國刑法第277條第1項：
傷害人之身體或健康者，處3年以下有期徒刑、拘役或1千元以下
罰金。


司法院資訊處製作；財團法人民間司法改革基金會備份。
